【裁判字號】    98,訴,12
【裁判日期】    980630
【裁判案由】    偽造文書等
【裁判全文】
臺灣澎湖地方法院刑事判決                98年度訴字第12號
公  訴  人  臺灣澎湖地方法院檢察署檢察官
被      告  乙○○○
                      現於臺灣澎湖監獄另案執行中
上列被告因偽造文書等案件，經檢察官提起公訴（98年度偵字第
118號、第233號），被告於準備程序為有罪之陳述，經本院合議
庭裁定改由受命法官依簡式審判程序審理，判決如下：
    主    文
乙○○○犯行使偽造準私文書罪，共計捌罪，各處有期徒刑柒月
。如附表一編號1、2所示之行使偽造準私文書罪，均減為有期徒
刑參月拾伍日。應執行有期徒刑拾月。
    事    實
一、乙○○○於民國96年2月20日，邀集鄭雅婷（會單編號2號）
    、蔡阿池（以「韻姿」名義跟會，3號）、鄭永專（4號）、
    吳進義（5號）、鄭素瓊（以其夫戊○○名義跟會，6號）、
    王國興（7號）、丁○○（8號）、王素霞（9號）、己○○
    （10號）、鄭揚達（11號，嗣由乙○○○承頂）、鄭鈺蓉
    （12號，嗣由乙○○○承頂）、辛○○（參加2會，13號、
    14號）、陳呂素金（以其夫陳順然名義參加2會，16號、17
    號）、高金水（嗣由乙○○○承頂，18號）等人參加互助會
    ，並虛構會員姓名陳世伸（15號）、潘志勤（19號）、黃美
    玲（20號）、陳惠雯（21號），連會首乙○○○（1號）共
    計21會，約定每月一會，每會新臺幣（下同）2萬元，採內
    標制，首期合會金不經投標，由會首取得，每月20日晚上6
    時許，在乙○○○位於澎湖縣馬公市西衛里206號之住所開
    標，並製有互助會單，分發給參與之會員保管，以供渠等知
    悉其他參與會員之身分及總會員數；又其競標方法為欲參與
    投標之人，於標單上自行填寫標金，於開標日當天，以出標
    金額最高者得標，開標結束後，乙○○○向其他會員收取會
    款時，一併告知當期得標會員及出標金額。詎乙○○○因資
    金周轉不靈，竟基於意圖為自己不法所有及行使偽造準私文
    書之犯意，分別於附表一所示時間，在未載「標單」字樣之
    空白紙張上，偽造附表一所示會員之編號及標息參與競標而
    得標後，向被冒標之會員訛稱係他人得標，使被冒標者及其
    他活會會員因此陷於錯誤，誤認係上開會員得標，將扣除標
    息後之各期會款交予乙○○○，各詐得如附表一所示、合計
    65萬1千元之會款，均足以生損害於上開會員及其餘繳交會
    款之活會會員（歷次冒標之時間、冒標金額、被冒標會員編
    號、詐得金額等均詳如附表一所示）。嗣乙○○○於97年10
    月間無故停標該互助會後，活會會員始知悉互助會之活會會
    員數目多於該互助會尚存會期，而發現有冒標情事。
二、乙○○○復於97年3月25日，邀集鄭素瓊（以其夫戊○○名
    義及外甥女徐欣蓉名義各參加1會，會單編號分別為2號、3
    號）、楊寶滿（以其夫李文安名義跟會，4號）、鄭永專（5
    號）、葉玉梅（6號）、郭光輝（7號）、薛吳枝（以吳秀
    枝名義參加，8號）、王典（9號，嗣由許梅姐承頂）、己○○（10號）、吳春喜（原以其夫林振興名義跟會，但後來未
    參加，由乙○○○承頂，11號）、辛○○（12號）、王足成
    （13號）、鄭陳金對（14號）、蔡淑媛（以其女婿李自強名
    義參加，15號）、鄭玉菁（以自己及女兒蔡欣芳、蔡真真名
    義參加3會，編號分別為16號、17號、18號）、黃蓉蓉（19
    號，嗣由庚○○承頂）、呂秀華（20號，嗣由庚○○承頂）
    、陳世鹿（21號，嗣由丙○○承頂）等人參加互助會，連會
    首（1號）共計21會，約定每月一會，每會2萬元，採內標制
    ，首期合會金不經投標，由會首取得，每月25日晚上6時許
    ，在乙○○○上開住所開標，並製有互助會單，分發給參與
    之會員保管，以供渠等知悉其他參與會員之身分及總會員數
    ；又其競標方法為，欲參與投標之人，於標單上自行填寫標
    金，於開標日當天，以出標金額最高者得標，開標結束後，
    乙○○○向其他會員收取會款時，一併告知當期得標會員及
    出標金額。詎乙○○○因資金周轉不靈，竟基於意圖為自己
    不法所有及行使偽造準私文書之犯意，分別於附表二所示時
    間，在未載「標單」字樣之空白紙張上，偽造附表二所示會
    員之編號及標息參與競標而得標後，向被冒標之會員訛稱係
    他人得標，使被冒標者及其他活會會員因此陷於錯誤，誤認
    係上開會員得標，將扣除標息後之各期會款交予乙○○○，
    各詐得如附表二所示、合計119萬7千元之會款，均足以生損
    害於上開會員及其餘繳交會款之活會會員（歷次冒標之時間
    、冒標金額、被冒標會員編號、詐得金額等均詳如附表二所
    示）。嗣乙○○○於97年10月間無故停標該互助會後，活會
    會員始知悉互助會之活會會員數目多於該互助會尚存會期，
    而發現有冒標情事。
三、案經澎湖縣調查站移送臺灣澎湖地方法院檢察署檢察官偵查
    起訴。
    理    由
一、上開犯罪事實，業據被告乙○○○坦白承認，核與證人吳進
    義、己○○、許暐瑄、庚○○、鄭得金（蔡淑媛之夫）、陳
    呂素金（陳順然之妻）、丙○○、薛吳枝於偵查時所述情
    節相符，並與證人丁○○、楊寶滿、蔡阿池、蔡欣芳、蔡葦
    榛、王素霞、林振興、王足成、辛○○、鄭陳金對、王國興
    、鄭永專、鄭素瓊、蕭美秀、鄭鈺蓉、鄭玉菁等人於澎湖縣
    調查站供述情節相符，並有互助單1紙附卷可稽。又起訴書
    附表一、二所示「冒標得款金額」一欄係指被告該次取得之
    會款總額（含死會會員繳交之會款），惟本件犯罪詐得之金
    額為如本院附表一、二「冒標詐得金額」欄所示（不含死會
    會員繳交之會款），即起訴書論述之詐騙金額與本院認定者
    ，並無出入，併此敘明。綜上所述，本件事證明確，被告犯
    行堪以認定。
二、按我國民間互助會之合會，係由會首招募會員參加所組成，
    每於標會時，通常由欲標取會款之會員，在空白紙條上，或
    僅書立其姓名、綽號及數字者，甚或只書寫數字而未書立其
    姓名、綽號，另以言詞等方法表示係何會員所出具者，則依
    習慣或特約均足以辨明係該會員以所書寫數字為標息金額參
    加競標之標單，自應以準私文書論（最高法院89年度台上字
    第1319號判決意旨參照）。本件被告乙○○○於白紙上偽造
    會員編號及標息，參與競標，該紙張係足以表示競標者以該
    標息競標之一定用意之準私文書，被告旋持以行使而參與競
    標，並以此方式冒用上開會員名義得標，足以生損害於各該
    遭冒標會員，進而詐取當次尚屬活會會員之會款，核其所為
    ，係犯刑法第216條、第220條第1項、第210條之行使偽造準
    私文書罪及第339條第1項之詐欺取財罪。其偽造私文書後復
    持以行使，其偽造之低度行為為行使之高度行為吸收，不另
    論罪。又被告每次偽造投標單冒標得標後，向多數活會會員
    詐取財物，侵害多數人法益，係一行為觸犯數個相同詐欺取
    財罪名，為同種想像競合犯，應依刑法第55條規定，從一重
    處斷。被告係基於冒用活會會員名義得標，而藉以詐取金錢
    供週轉之目的，是其冒簽標單應標時之行使偽造準私文書即
    係被告之施用詐術使他人陷於錯誤之時點，在客觀上無從強
    予區分自應視為一行為，其一行為同時觸犯行使偽造準私文
    書及詐欺取財二罪名，為異質想像競合犯，應依刑法第55條
    之規定，從一重論以行使偽造準私文書罪處斷。被告前後8
    次冒標行為，犯意各別，行為互殊，應予分論併罰。
三、爰審酌被告利用自任會首之機會，未經活會會員授權，竟擅
    自冒名標會，偽造標單以詐取各活會會員金額，使多數活會
    會員受害，惟念犯後坦承犯行，尚未達成民事和解等其他一
    切情狀，分別量處如主文所示之刑。又中華民國九十六年罪
    犯減刑條例業於96年7月16日生效施行，本案被告所犯如附
    表一所示編號1、2之犯罪時間係在96年4月24日以前，又無
    該條例第3條規定不予減刑之情形，爰依該條例第2條第1項
    第3款之規定，減為如主文所示之刑。被告所犯應減刑與不
    應減刑之罪，依中華民國九十六年罪犯減刑條例第11條、刑
    法第51條第5款之規定，定其應執行之刑。至於被告偽造之
    標單業已遺失，業據其供述在卷，爰不予宣告沒收。
據上論斷，應依刑事訴訟法第299條第1項前段、第273條之1第1
項，刑法第216條、第210條、第220條第1項、第339條第1項、第
55條、第51條第5款，中華民國九十六年罪犯減刑條例第2條第1
項第3款、第7條、第14條第1項前段，判決如主文。。
本案經檢察官甲○○到庭執行職務。
中    華    民    國    98    年    6     月    30    日
                        刑事庭  法  官  李宛玲
以上正本證明與原本無異。
如不服本判決應於收受判決後10日內向本院提出上訴書狀，並應
敘述具體理由；其未敘述上訴理由者，應於上訴期間屆滿後20日
內向本院補提理由書（均須按他造當事人之人數附繕本）「切勿
逕送上級法院」。
中    華    民    國    98    年    6     月    30    日
                                書記官  莊茹茵
附錄本件判決論罪科刑法條：
刑法第216條：
行使第210條至第215條之文書者，依偽造、變造文書或登載不實
事項或使登載不實事項之規定處斷。
刑法第220條第1項：
在紙上或物品上之文字、符號、圖畫、照像，依習慣或特約，足
以為表示其用意之證明者，關於本章及本章以外各罪，以文書論
。
刑法第210條：
偽造、變造私文書，足以生損害於公眾或他人者，處5年以下有
期徒刑。
第339條第1項：
意圖為自己或第三人不法之所有，以詐術使人將本人或第三人之
物交付者，處5年以下有期徒刑、拘役或科或併科1千元以下罰金
。
 附表一：
┌──┬────┬───┬──┬────┬──────────┐
│編號│冒標日期│被冒標│冒標│冒標詐得│冒標詐得金額計算式：│
│    │        │者會單│金額│金額（單│活會會員（含被冒標者│
│    │        │編號  │    │位：新臺│）X（10000－得標金額│
│    │        │      │    │幣、元）│）                  │
├──┼────┼───┼──┼────┼──────────┤
│1   │96.3.20 │8號   │4500│201500  │13X15500＝201500    │
├──┼────┼───┼──┼────┼──────────┤
│2   │96.4.20 │13或14│4500│201500  │13X15500＝201500    │
│    │        │號    │    │        │                    │
├──┼────┼───┼──┼────┼──────────┤
│3   │96.10.20│13或14│4500│124000  │8X15500＝124000     │
│    │        │號    │    │        │                    │
├──┼────┼───┼──┼────┼──────────┤
│4   │96.11.20│6號   │4500│124000  │8X15500＝124000     │
├──┴────┴───┴──┴────┴──────────┤
│合計：651000                                                │
└──────────────────────────────┘
附表二：
┌──┬────┬───┬──┬────┬──────────┐
│編號│冒標日期│被冒標│冒標│冒標詐得│冒標詐得金額計算式：│
│    │        │者會單│金額│金額（單│活會會員（含被冒標者│
│    │        │編號  │    │位：新臺│）X（10000－得標金額│
│    │        │      │    │幣、元）│）                  │
├──┼────┼───┼──┼────┼──────────┤
│1   │97.6.25 │12號  │3300│300600  │18X16700=300600     │
├──┼────┼───┼──┼────┼──────────┤
│2   │97.7.25 │21號  │3500│297000  │18X16500=297000     │
├──┼────┼───┼──┼────┼──────────┤
│3   │97.8.25 │19號  │3200│302400  │18X16800=302400     │
├──┼────┼───┼──┼────┼──────────┤
│4   │97.9.25 │10號  │3500│297000  │18X16500=297000     │
├──┴────┴───┴──┴────┴──────────┤
│合計：0000000                                               │
└──────────────────────────────┘


司法院資訊處製作；財團法人民間司法改革基金會備份。
